【裁判字號】    88,自,610
【裁判日期】    900301
【裁判案由】    背信
【裁判全文】
臺灣臺北地方法院刑事判決                          八十八年度自字第六一號
    自  訴  人  子○○
                丁○○
                寅○○
                游添金
                卯○○
                巳○○
                丑○○
                游玉蓉
                甲○○
                丙○○
    共      同
    自訴代理人  辛○○
    被      告  乙○○
                戊○○
    選任辯護人  官朝永律師
    被      告  辰○○
右列被告因背信案件，經自訴人提起自訴，及台灣台北地方法院檢察署檢察官移送併
辦（八十八年度偵字第一五０一六號）本院判決如左：
    主  文
乙○○、戊○○共同為他人處理事務，意圖為自己不法之利益，而為違背其任務之行
為，致生損害於本人之財產，各處有期徒伍月，如易科罰金，均以參佰元折算壹日。
辰○○無罪。
    事  實
一、子○○、丁○○、寅○○、游添金、卯○○、巳○○、丑○○、游玉蓉、甲○○
    、丙○○等人於民國八十三至八十五年間分別與上大電信之關係企業碩大通訊有
    限公司（下稱碩大公司）簽訂「上大電信－ＣＴ－２二哥大加盟合約書」，嗣因
    碩大公司經營不善，於八十六年三月十五日暫停營業，子○○等人乃與全台灣各
    地加盟之投資人於八十六年五月三十一日在桃園縣觀音鄉○○路一七九號召開第
    一次全國代理協調會，成立上大電信投資權益促進會（下稱權益促進會），遴選
    乙○○擔任會長，戊○○擔任總幹事，為子○○等投資人處理與碩大公司間債權
    債務問題，子○○等人並應乙○○、戊○○以權益促進會名義於八十六年八月十
    日發函要求，而分別簽立委任書並繳交一千餘元至二千餘元之處理委任事務費用
    予權益促進會。迨八十七年二月間，因法商達梭工業公司（下稱達梭公司）同意
    解約並返還碩大公司四千萬元，碩大公司將其中二千餘萬元清償部分銀行貸款、
    員工薪資等債務後尚餘一千四百六十萬元，乙○○、戊○○明知其等受權益促進
    會會員之委任，依約應將取回之履約利益或和解賠償，由各委任人之契約債權額
    依比率平均分配，其二人竟基於犯意之聯絡，意圖為自己不法之利益，罔顧自訴
    人及其他投資債權人權益，另與已辭去權益促進會全國北區台北縣代表一職之辰
    ○○（詳如後述）、投資人午○○四人於八十七年六月十五日擅與碩大公司就該
    一千四百六十萬元協議，除先清償乙○○之四百萬元借款外，乙○○、戊○○、
    辰○○、午○○各與碩大公司簽立解約書，得分別領回四百萬元、一百六十萬元
    、四百萬元、一百萬元之八成保證金；碩大公司為免其他投資人爭執，雖同意簽
    立解約書，惟就該一千四百六十萬元款項於同日由該公司稽核處處長壬○○將之
    匯入乙○○於台南區中小企業銀行白河分行帳號0000000000000號
    帳戶內，藉以交付權益促進會自行處理，乙○○、戊○○遂將該一千四百六十萬
    元由該四人依原協商瓜分殆盡，而違背其等應依前開委任書約定，將取回之款項
    按委任投資人之債權比例平均分配清償，致生損害於子○○等委任投資人之利益
    。
二、案經子○○、丁○○、寅○○、游添金、卯○○、巳○○、丑○○、游玉蓉、甲○○、丙○○向本院提起自訴。
    理  由
甲、有罪部分：
一、訊據被告乙○○、戊○○固均坦承其等於八十七年六月十五日分別領得八百萬元
    、一百六十萬元，惟矢口否認有背信情事，被告乙○○辯稱：當時是公司電話通
    知我們四人解約，沒通知其他人，因找不到他們，我們是以個人名義解約，領得
    之八百萬元其中四百萬元是借款，四百萬元是解約款，權益促進會三個月後於八
    十六年六月一日即解散，因沒找到財團，已沒法集合代表開會云云；被告戊○○
    辯稱：洽談達梭公司返還碩大公司款項，原希望該款交由權益促進會按投資債權
    比例分配，惟未為碩大公司接受，在不得已接受多數人意見，個別與碩大公司解
    約，按已付保證金八成計算取回款項，並非私下均分云云。經查：
（一）子○○、丁○○、寅○○、游添金、卯○○、巳○○、丑○○、游玉蓉、甲○○、丙○○等人於八十三至八十五年間分別與上大電信之關係企業碩大公司簽
      訂「上大電信－ＣＴ－２二哥大加盟合約書」，嗣因碩大公司經營不善，於八
      十六年三月十五日暫停營業，子○○等人乃與全台灣各地加盟之投資人於八十
      六年五月三十一日在桃園縣觀音鄉○○路一七九號召開第一次全國代理協調會
      ，成立權益促進會，遴選乙○○擔任會長，戊○○擔任總幹事，為子○○等投
      資人處理與碩大公司間債權債務問題，子○○等人並應乙○○、戊○○以權益
      促進會名義於八十六年八月十日發函要求，而分別簽立委任書並繳交一千餘元
      至二千餘元之處理委任事務費用予權益促進會，依該委任書第四點約定：「本
      委任處理所共取回之履約利益或和解賠償，由各委任人之契約債權額依比率平
      均分配之」等情，為被告乙○○、戊○○所自承，並有加盟合約書十份、上大
      電信碩大通訊有限公司暫停營後第一次全國代理協調會會議記錄、上大電信投
      資人權益促進會函、委任書各一份、收據十份之影本在卷可稽。
（二）碩大公司授權該公司稽核處處長壬○○就達梭公司先前受領該公司五千萬元之
      款項進行協商，嗣以達梭公司應返還碩大公司四千萬元乙節達成協議，碩大公
      司將其中二千餘萬元清償部分銀行貸款、員工薪資等債務後尚餘一千四百六十
      萬元，壬○○乃將之於八十七年六月十五日匯往乙○○於台南區中小企業銀行
      白河分行帳號0000000000000號之帳戶，有碩大公司授權書、台
      南區中小企業銀行白河分行八十九年一月二十八日（八九）南銀白河分字第一
      七號函附乙○○存摺交易明細報表、台灣土地銀行五甲分行八十九年十二月一
      日五甲存字第八九００六一五號函附壬○○存摺類存款分戶明細表在卷可稽，
      核與證人壬○○證稱：「碩大公司八十五年經營不善，八十六年三月十五日宣
      佈暫停營業．．上大拿到架設執照後（八十四年六月二十日）之前與達梭等廠
      談基地台採購，．．對法國的定金五千萬．．後來要到四千萬（八十七年六月
      ）．．其中要扣一千萬．．匯到銀行帳戶，因上大倒閉沒有銀行帳戶，．．有
      扣一千七百多萬還給土銀．．剩一千多萬全交給權益促進會的會長，是我匯的
      」（參本院八十八年十月二十七日訊問筆錄）等語相符。
（三）被告乙○○、戊○○及辰○○、午○○因獲碩大公司之通知，於八十七年六月
      十五日與碩大公司各別辦理解約，約定以放棄對碩大公司之所有權利與義務為
      條件，得分別領回八成保證金四百萬元、一百六十萬元、四百萬元、一百萬元
      ，並互相在解約書上「權益促進會承辦人」欄簽名見證，有解約書四紙影本在
      卷可憑。又訊據證人壬○○結證稱：「被告三人及午○○等四人以個人身分來
      請求退款，但公司以所剩一千三百多萬元（應為一千四百多萬元之誤）仍不足
      還他們四位欠款，所以就不同意他們以個人身分來退款，公司認為他們四人可
      以代表促進會，就將錢交給他們去處理．．他們以個人名義與公司解約，並領
      回在碩大公司約八成的保證金．．當時股東怕投資人太多，公司如果只退給他
      們，就會有很多人來找麻煩，黑道會來追，所以公司就說錢交給你們，你們自
      己解約，雖然結果沒什麼不同，但差在錢先退給你們，你們要解約，公司會接
      受．．被告三人都有提議（一千三百多萬元款項要繼續用在促進會上再復工）
      ，要跟南極星等人合作，但大環境已經不容許，做不起來了．．達梭公司退款
      的事，是我們各別通知被告三人及午○○四人，不是通知促進會．．公司是退
      給權益促進會的，跟公司接觸的也只有這幾位，所以他們如何處理這筆錢，就
      算是各別解約，公司也接受．．我們退給促進會，他們怎麼處理，我們沒意見
      ，如果有投資人來解約的話，公司也不過問．．因促進會連開幾次會，都沒人
      來參加，只有這四位會來出席，所以公司個別通知他們．．股東當時不願意各
      別面對投資人」等語（參本院九十年二月七日審判筆錄）；又證人午○○證稱
      ：「我是投資人，向碩大公司請求（壬○○接洽）辦理解約（向促進會即乙○○、戊○○）．．我拿一百萬，解約後有些權利要放棄，以後不可向公司追討
      投資的錢，壬○○打給我的（通知解約）」（參本院八十九年二月十六日訊問
      筆錄）」，「碩大公司通知我去的，我領了解約金一百萬元．．解約金是去促
      進會拿的，但是解約是在公司解約的」（參本院九十年一月十七日訊問筆錄）
      等語。由上述證言可知，碩大公司向達梭公司協議取回之四千萬元，清償部分
      銀行貸款、員工薪資後，尚餘一千四百六十萬元之款項，通知與公司多有聯繫
      之權益促進會會長乙○○、總幹事戊○○及投資人辰○○、午○○前往協商，
      該四人雖各別與公司辦理解約，並約定以保證金八成作為解約金，惟碩大公司
      並非逕以碩大公司之資產返還借款、保證金與該四人，而係由該公司稽核處處
      長壬○○將該一千四百六十萬元之款項匯往該會會長乙○○之帳戶，交由權益
      促進會處理。乙○○、戊○○以權益促進會之會長、總幹事之職，就該筆權益
      促進會自碩大公司取得之款項，理應依前開委任書之約定，應依各委任人之債
      權額依比率平均分配，竟違背任務，擅將該筆款項由乙○○取回債權四百萬元
      、保證金四百萬元合計八百萬元，戊○○、辰○○、午○○分別取得一百六十
      萬元、四百萬元、一百萬元之保證金，而將該一千四百六十萬元私分殆盡，足
      生損害於子○○等委任投資人依委任契約可得依債權比率分配之利益至明。
（四）又查，八十六年十一月六日、二十日乙○○分別以權益促進會會長名義通知各
      代理代表人於同年月八日、二十二日開會；八十七年七月九日戊○○則以權益
      促進會代表人名義出具委任狀委任律師為支付命令撰狀（債權人一千人以內）
      ，並支付委任、訴訟費用，此有有上大電信投資權益促進會八十六年十一月六
      日、二十日上大促進會道字第十七號函（參八十八年度他字第九一一號偵查卷
      第九九、一００頁）、委任契約、收據、支票影本各一份在卷可稽，足徵被告
      乙○○、戊○○自八十六年五月三十一日權益促進會成立後迄八十七年間均仍
      以會長、總幹事名義對外運作，被告乙○○辯稱權益促進會三個月後於八十六
      年六月一日即解散云云，要屬無稽；被告戊○○辯稱其不得已接受多數人意見
      ，與碩大公司解約領回八成保證金，更為空言。
二、核被告乙○○、戊○○所為，係犯刑法第三百四十二條第一項背信罪，被告乙○○、戊○○具犯意聯絡及行為分擔，為共同正犯。爰審酌被告乙○○、戊○○違
    背投資人之重託，就其自身債權、解約金優先受償，令投資人二度受害，及其犯
    罪之動機、目的、手段、犯人與被害人之委任關係、犯罪所生之損害、犯罪後之
    態度等一切情狀，判處如主文所示之刑，並諭知易科罰金之折算標準，以示懲儆
    。
乙、無罪部分：
一、自訴意旨略以：
（一）權益促進會於八十六年五月三十一日成立時，辰○○擔任會員代表之北區代表
      ，與會長乙○○、總幹事戊○○同於八十七年六月十五日與碩大公簽立解約書
      ，領回八成保證金四百萬元，亦應與乙○○、戊○○共同負背信罪責。
（二）八十六年六月三、四日，碩大公司董事長己○○、總經理癸○○、副總經理庚○○、稽核處長壬○○等人，會同被告三人前往碩大公司之台北分公司，將該
      分公司之所有電腦、桌椅、電話等生財器具設備交由被告三人保管，被告三人
      即搬往被告乙○○經營位於桃園縣觀音鄉之汽車保修廠倉庫內，投資人午○○
      至倉庫現場清點查看，遭被告乙○○拒絕，並稱已將該汽車保修廠轉賣他人；
      另投資人陳慶璋曾前往查看，發現許多電腦器材有遭拆裝情事因認被告乙○○
      、戊○○、辰○○就此應負背信罪責。
二、按犯罪事實應依證據認定之，無證據不得推定其犯罪事實。又不能證明被告犯罪
    者，應諭知無罪之判決，刑事訴訟法第一百五十四條、第三百零一條第一項分別
    定有明文。又刑事訴訟上證明之資料，無論其為直接證據或間接證據，均須達於
    通常一般之人均不致於有所懷疑，而得確信其為真實之程度，始得據為有罪之認
    定，若其關於被告是否犯罪之證明未能達此程度，而有合理性懷疑之存在，致使
    無從形成有罪之確信，根據「罪證有疑，利於被告」之證據法則，即不得遽為不
    利被告之認定（最高法院七十六年度台上字第四九八六號判例意旨參照），其以
    情況證據（即間接證據）斷罪時，尤須基於該證據在直接關係上所可證明之他項
    情況事實，本乎推理作用足以確證被告有罪，方為合法，不得徒憑主觀上之推想
    ，將一般經驗上有利被告之其他合理情況逕予排除，此觀諸最高法院三十二年度
    上字第六七號判例意旨亦甚明確。
三、訊據被告辰○○、乙○○、戊○○均堅決否認右揭犯行，被告辰○○辯稱：伊於
    八十六年五月三十一日會中已辭職，非權益促進會的人，同年六月之後即不知促
    進會之事，嗣僅依通知解約取得保證金四百萬元；被告乙○○辯稱：生財器具是
    因碩大房租到期，八十六年六月一日才搬去伊承租之觀音汽車廠借他們使用，僅
    有文具、桌椅、電腦殼而已，裡面沒有值錢的東西，後來汽車廠也倒閉，八十八
    年十月二十五日到期，東西仍在倉庫內，伊亦不知應將東西搬往何處等語；被告
    戊○○辯稱：權益促進會期與財團合併等方式讓碩大公司重生，當初前往碩大公
    司搬取之生財器具設備並未打算變價等語。經查：
（一）據卷附之八十六年五月三十一日「上大電信碩大通訊有限公司暫停營業後第一
      次全國代理協調會會議記錄」所載，辰○○在該次會議選舉全國代表之前發言
      ：「各位我是北區權益促進會會長，現在我正式提出辭職，因為我個人認為這
      是個騙局．．」，嗣仍於該次會議中獲選為權益促進會北區台北縣代表，有會
      議記錄、代表名單在卷可稽；又證人壬○○證稱：「辰○○在晚報發佈不利於
      權益會的言論，刊登不利公司再找財團救公司的訊息，他當選委員後發佈，之
      後大家不要他當委員」（參本院八十八年十月二十七日訊問筆錄），核與同案
      被告乙○○供稱：「辰○○有選上總幹事，但隔日他辭職，有傳真」，及同案
      被告戊○○所稱：「五月三十一日開會，因中國時報的消息報導，使得大家認
      為是辰○○透露消息的，故不讓辰○○當總幹事，當時是隔日辰○○他才辭職
      ，．．北區代表有很多人．．他旳缺額沒遞補」（參本院八十八年十二月二十
      二日訊問筆錄）等語相符，復有八十六年五月三十一日中時晚報新聞一則影本
      在卷可憑；另參諸卷附辰○○於八十六年五月三十一日午夜十二時出具之聲明
      書表示其「不是上大電信權益促進會的總幹事」之情，可悉被告辰○○原雖經
      遴選為權益促進會北區之台北縣代表，惟因當晚疑以不利言論透露與媒體而遭
      權益促進會排擠，其於翌日即聲明辭職，故已非權益促進會代表之一，而未受
      任為全體投資人處理事務，即與背信罪之要件有間。
（二）另據證人壬○○證稱：「在八十六年六月中旬，在基隆路的房租到期租金繳不
      出，乙○○說搬到他處可不付房租．．生財器具不值錢」（參本院八十八年十
      月二十七日訊問筆錄）；「（碩大公司台北分公司生財設備置於桃園觀音鄉倉
      庫）那些是一些不值錢的廢棄電腦及桌椅設備，公司比較值錢的網管計費，目
      前是寄放在宜蘭代理陳昇添的地方，當時是因沒地方放，是乙○○主動提供說
      可以先放在他那裡，後來因他的車廠倒閉，所以目前狀況不清楚，大約有二十
      多台電腦、手機及一些廢線，當時他們是希望能找財團來資助復工，但後來就
      做不起來了，所以目前放在桃園倉庫的那些東西已經沒有價值了．．當時員工
      已經三個月沒領到薪水，硬碟及主機都已經被拔走，只剩下一些不值錢的東西
      ，．．辦公桌椅已經都賣掉了．．（剩文具、合約書及電腦螢幕等）沒錯，因
      為那時候很亂，我有註明要重新確定（參本院九十年二月七日審判筆錄），核
      與卷附壬○○所製作之「上大電信移交全省權益促進會器材、文件統計表」所
      載包括電腦螢幕等二十項，其中包括電腦螢幕、電腦主機、列表機、基地台上
      背板、基地台、電話機、手機、充電座、充電電池、BB機、天線等十二項之備
  註欄均載明須「重新確定」相符。另證人午○○雖證稱：「我非代表、非幹部
      ，（觀音鄉保修廠）我要知道處理情況關心我的權益，但他說他沒空．．聽別
      人說後來他也告訴我（保管品賣給別人）」（參本院八十九年二月十六日訊問
      筆錄），為被告乙○○所否認，而證人午○○聽聞他人稱該批置於被告乙○○
      桃園汽車保修廠之生財器具已遭變賣之傳聞證據，縱非無證據能力，真實性亦
      無從判明。由是，姑不論該批置於被告乙○○之生財器具價值為何，當時因碩
      大公司無力支付租金，被告乙○○乃自行提供其所承租之汽車保修廠置放該批
      物品，既查無何其他證據足資證明該批生財器具遭變賣之事實，即不能以背信
      罪相繩。
（三）綜上，被告乙○○、戊○○、辰○○右揭犯罪既屬不能證明，揆諸首揭說明，
      被告辰○○依法應諭知無罪之判決，以示慎審；又自訴人以被告乙○○、戊○○此部分犯嫌與前揭有罪部分有裁判上一罪之關係，爰不另為無罪之諭知。
據上論斷，應依刑事訴訟法第三百四十三條、第二百九十九條第一項前段、第三百零
一條第一項，刑法第三百四十二條、第二十八條、第二條、第四十一條第一項，罰金
罰鍰提高標準條例第一條前段、第二條，判決如主文。
中    華    民    國      九十        年      三      月      一      日
                                      臺灣臺北地方法院刑一庭
                                          法  官  李莉苓
右正本證明與原本無異。
如不服本判決，應於判決送達後十日內，向本院提出上訴狀。
                                          書記官  陳惠娟
中    華    民    國      八十        年      三      月      七      日
附錄：本案論罪科刑法條全文
刑法第三百四十二條：
為他人處理事務，意圖為自己或第三人不法之利益或損害本人之利益，而為違背其任
務之行為，致生損害於本人之財產或其他利益者，處五年以下有期徒刑、拘役或科或
併科一千元以下罰金。
前項之未遂犯，罰之。


司法院資訊處製作；財團法人民間司法改革基金會備份。
